臺灣高等法院刑事判決
110年度交上易字第133號
上  訴  人  臺灣桃園地方檢察署檢察官
被      告  曾鳳英



選任辯護人  黃柏彰律師
上列上訴人因被告過失傷害案件，不服臺灣桃園地方法院108年
度交易字第574號，中華民國110年1月19日第一審判決（起訴案
號：臺灣桃園地方檢察署108年度調偵字第286號），提起上訴，
本院判決如下：
    主  文
上訴駁回。
    理  由
一、公訴意旨略以：被告曾鳳英（所涉肇事逃逸罪嫌部分，另經
    臺灣桃園地方檢察署檢察官以108年度調偵字第286號為不起
    訴處分確定）於民國104年7月20日上午11時35分許，駕駛車
    牌號碼000-000號普通重型機車，沿桃園市蘆竹區八德一路
    （自林口方向）往南崁方向行駛，途經八德一路與八德二路
    交岔口，本應注意「兩車並行之間隔，隨時採取必要之安全
    措施，行駛至交岔路口，轉彎車應讓直行車先行」，而依當
    時天候晴天、日間自然光線、柏油路面乾燥、無缺陷、無障
    礙物、視距良好等情況，無不能注意之情形，竟疏未注意冒
    然右迴轉駛向八德二路，適有告訴人陳姿錦駕駛車牌號碼00
    0-000號普通重型機車、搭載其子林○圻（100年生，姓名年
    籍詳卷）與林○洆（101年生，姓名年籍詳卷）、自右後方之
    同向車道直行駛至，雙方剎閃不及發生碰撞，致告訴人人車
    倒地，造成告訴人受有右膝蓋擦傷及左手掌扭傷等傷害、林
    ○圻受有右側脛骨閉鎖性骨折之傷害、林○洆受有右下肢挫傷
    之傷害。因認被告涉犯修正前刑法第284條第1項前段之過失
    傷害罪嫌。
二、按犯罪事實之認定，係據以確定具體的刑罰權之基礎，自須
    經嚴格之證明，故其所憑之證據不僅應具有證據能力，且須
    經合法之調查程序，否則即不得作為有罪認定之依據。倘法
    院審理之結果，認為不能證明被告犯罪，而為無罪之諭知，
    即無前揭第154條第2項所謂「應依證據認定」之犯罪事實之
    存在；因此，同法第308條前段規定，無罪之判決書只須記
    載主文及理由，而其理由之論敘，僅須與卷存證據資料相符
    ，且與經驗法則、論理法則無違即可，所使用之證據亦不以
    具有證據能力者為限，即使不具證據能力之傳聞證據，亦非
    不得資為彈劾證據使用。故無罪之判決書，就傳聞證據是否
    例外具有證據能力，本無須於理由內論敘說明，最高法院10
    0年度台上字第2980號判決意旨可資參照。　　
三、按犯罪事實應依證據認定之，無證據不得認定犯罪事實；不
    能證明被告犯罪者，應諭知無罪之判決，刑事訴訟法第154
    條第2項、第301條第1項分別定有明文。認定不利於被告之
    事實，須依積極證據，苟積極證據不足為不利於被告事實之
    認定時，即應為有利於被告之認定，更不必有何有利之證據
    ；認定犯罪事實所憑之證據，雖不以直接證據為限，間接證
    據亦包括在內，然而無論直接或間接證據，其為訴訟上之證
    明，須於通常一般之人均不致有所懷疑，而得確信其為真實
    之程度者，始得據為有罪之認定，倘其證明尚未達到此一程
    度，而有合理之懷疑存在時，事實審法院復已就其心證上理
    由予以闡述，敘明其如何無從為有罪之確信，因而為無罪之
    判決，尚不得任意指為違法，最高法院30年上字第816 號、
    76年台上字第4986號判例可資參照。另按現行刑事訴訟法並
    無禁止被害人於公訴程序為證人之規定，自應認被害人在公
    訴程序中具有證人適格 (即證人能力) ，然被害人與一般證
    人不同，其與被告處於絕對相反之立場，其陳述之目的，在
    使被告受刑事訴追處罰，內容未必完全真實，證明力自較一
    般證人之陳述薄弱。故被害人縱立於證人地位而為指證及陳
    述，且其指證、陳述無瑕疵可指，仍不得作為有罪判決之唯
    一依據，應調查其他證據以察其是否與事實相符，亦即仍須
    有補強證據以擔保其指證、陳述之真實性，始得採為斷罪之
    依據，最高法院94年度台上字第3326號判決意旨足資參照。
四、公訴意旨認被告涉犯過失傷害罪嫌，無非係以被告於警詢及
    偵查中之供述、告訴人陳姿錦於警詢及偵查中之指證、道路
    交通事故現場圖、道路交通事故調查報告表㈠㈡、長庚財團醫
    療法人林口長庚紀念醫院診斷證明書、桃園市政府消防局救
    護紀錄各1份、現場監視器錄影擷取畫面6張、事故現場照片
    6張為其主要論據。被告於原審審理中堅詞否認有過失傷害
    犯行，辯稱：伊當時直行在八德一路上，欲右轉至八德二路
    ，很早就有打右轉方向燈，但還在直行時，告訴人就從後方
    撞上來了，伊沒有過失，伊是被撞的等語，辯護人則為其辯
    稱：被告於案發前雖有顯示右轉方向燈，但兩車撞擊時，被
    告尚在直行狀態並未轉彎，本無轉彎車未讓直行車先行之過
    失，況依交通部函示，轉彎車應禮讓直行車先行之規定，不
    適用於本案行駛於同一車道之情形，難認被告有未禮讓告訴
    人直行車先行之過失；本案係告訴人自後方撞擊被告機車，
    兩車並未並行，故被告亦無未保持兩車並行安全間距之過失
    等語。
五、經查
　㈠被告於104年7月20日上午11時35分許，騎乘機車沿桃園市蘆
    竹區八德一路由西向東行駛，行至八德一路與八德二路岔路
    口，顯示右轉方向燈，欲右轉八德二路時，告訴人則騎乘機
    車搭載兩名子女林○圻、林○洆，亦沿八德一路同向自後方行
    駛至該處，兩車發生擦撞，告訴人及兩名子女因而人車倒地
    ，分別受有上揭傷害等情，業據被告於偵查及原審審理時供
    述在卷（108年度偵緝字第30號卷〈下稱偵緝卷〉第7至8頁、
    原審卷第127至130頁），核與告訴人陳姿錦於警詢、偵查及
    原審審理中證述情節大致相符（104年度偵字第21390號卷〈
    下稱偵卷〉第2至3頁、第38至39頁、108年度調偵字第286號
    卷〈下稱調偵卷〉第9至11頁、原審卷第115至121頁），並有
    道路交通事故現場圖、道路交通事故調查報告表㈠㈡、長庚財
    團醫療法人林口長庚紀念醫院診斷證明書、桃園市政府消防
    局救護紀錄各1份、現場監視器錄影擷取畫面6張、事故現場
    照片6張在卷可參（偵卷第4至6、第9至11頁、調偵卷第17至
    20頁），此部分事實，首堪認定。
　㈡就本件車禍過程，告訴人於警詢中證稱：當時伊騎乘機車由
    八德一路欲往南崁方向，行經八德一路與八德二路口處，前
    方一輛黑色普通重型機車疑似要右轉往八德二路方向，伊見
    狀朝右側靠欲停於路旁，但對方直接右轉朝伊左側車身撞上
    ，導致伊摔車；伊有看到對方打右轉方向燈，但不確定對方
    是否要右轉還是誤觸按鈕，所以當下打算先靠邊停等語（偵
    卷第2頁）；於偵查中證稱：當時是Y字路口，伊跟被告是從
    斜坡下來，伊是要直行，但伊不敢直接過，因為該路段之前
    曾經有發生車禍，伊當時想靠邊停，被告當時想要轉彎，碰
    撞之前，被告車子在伊車子的左前方，伊要停在被告車子的
    旁邊，尚未停穩，被告的車子勾到伊的車子，碰過之後伊的
    車子就倒地；當時被告有打右轉方向燈，伊是一路減速下來
    ，在事發地點之前的路口遇到的時候，被告事先超越伊的車
    子，該路口大約距離事發路口有1公里，伊之後沒有超過被
    告的車，伊沿著被告的正後方騎，但伊是靠右側路邊，被告
    是騎靠比較中間，但算是伊的正前方；伊原本騎在被告的正
    後方，於碰撞發生前之際，伊將車輛騎停在被告車輛的右方
    ，之後發生碰撞等語（偵卷第38頁、調偵卷第9至10頁）；
    於原審審理時證稱：在擦撞之前，伊有看到被告機車打方向
    燈，多遠伊記不清楚，只記得她在伊前面，伊是要靠邊停車
    ；伊不清楚被告有沒有向右偏轉，伊不確定被告到底有沒有
    轉彎；伊與被告車輛是在八德一路、八德二路岔路口發生擦
    撞，伊是要直行；還在平路路段尚未到交岔路口，被告超伊
    車在伊前面；快到下坡路段的岔路口前，被告騎乘在伊前方
    沒有多遠，被告超車後行駛在伊左前方，被告車子比較接近
    中央分隔線，被告騎著比較中間，伊看到被告打方向燈時的
    時候，因為不知道被告要往那邊轉，所以就靠右邊停車，怕
    被撞；因為伊那時要停車，剛好停在被告旁邊，被告那時候
    要轉彎所以已經有減速了，就發生擦撞等語（原審卷第115
    至116頁、第118至119頁），綜合告訴人歷次證述，就被告
    騎乘機車於案發前一路口已超車而行駛於告訴人機車同一車
    道前方，行經案發交岔路口前，被告有顯示右轉方向燈並減
    速行駛於告訴人機車前方，核與被告於偵查及原審審理中供
    述相符，堪信為真實。惟告訴人就兩車撞擊前，被告是否已
    開始右轉一節，於警詢中稱被告直接右轉朝其左側車身撞上
    ，於原審審理中則證稱不清楚被告有沒有向右偏轉，不確定
    被告到底有沒有轉彎等語，前後供述不一，自難逕認本案係
    因被告於右轉時，撞擊直行之告訴人機車，則被告是否有「
    未禮讓直行車先行」之情，已非無疑。
　㈢按汽車行駛至交岔路口右轉彎時，應距交岔路口30公尺前顯
    示方向燈或手勢，換入外側車道、右轉車道或慢車道，駛至
    路口後再行右轉，道路交通安全規則第102條第1項第4款規
    定甚明。依道路事故調查報告表㈠記載，被告與告訴人行駛
    之車道為未劃設車道線、未劃設快慢車道分隔線之車道，兩
    車係於交岔路口內發生同向擦撞（偵卷第5頁），核與現場
    監視器畫面擷圖（偵卷第8頁）顯示同向僅有單一車道而無
    內外車道之別，且兩車係於八德一路上已過右側擋土牆前之
    槽化線及安全錐處發生擦撞等情相符，又依告訴人前揭證稱
    ，被告係行駛於其前方之車道內，且有打右轉方向燈並減速
    ，足見被告確有遵守上開交通規則行駛於車道內，且於接近
    路口前即持續顯示方向燈，迨行駛至路口始欲右轉而無搶快
    情況，堪認被告已盡其轉彎車應盡之注意義務。
  ㈣按道路交通安全規則第102條第1項第7款「汽車行駛至交岔路
    口，轉彎車應讓直行車先行」之規定，應係適用不同行車方
    向或不同車道之行駛情形，倘係同一車道且同向行駛之前後
    二車輛，並不生轉彎車應讓直行車先行之疑義課題，其前後
    車之行車秩序，應係遵守同規則第94條第1項之規定，並無
    前車轉彎時應禮讓後車直行之規定，後車如欲超越前車，則
    係應遵守同規則第101條相關超車之規定，此業經交通部98
    年2月5日交路字第0980017407號、101年10月25日交路字第1
    010413264號、101年10月30日交路字第1010034980號、103 
    年7月2日交路字第1030018987號函釋在案。準此，轉彎車應
    讓直行車先行之規定，在同一車道上之前後車當不適用，不
    論為汽車或機車均然，並無例外規定；同一車道上前後車之
    行車秩序，應依道路交通安全規則第94條第1項之規定，除
    擬超越前車外，後車與前車之間應保持隨時可以煞停之距離
    ；後車超車時，則應顯示左方向燈並於前車左側保持半公尺
    以上之間隔超過。查事故發生前，被告與告訴人均係騎乘機
    車行駛於同一車道，且被告早已顯示右轉方向燈並減速行駛
    ，而盡其轉彎車應盡之注意義務，依上開函釋說明，被告尚
    無「轉彎車應讓直行車先行」此一注意義務之適用甚明，反
    而依道路交通安全規則第94條規定，應由後車之直行車駕駛
    人即告訴人負起注意車前狀況、保持安全距離等注意義務，
    而非要求屬前車之被告負擔注意車後狀況之義務，且縱有後
    車擬自後超越被告之車輛，依道路交通安全規則第101條第1
    項第5款規定，亦應自被告車輛之左側超車，並與被告之車
    保持適當間隔，實難以被告未注意同車道後側車輛之行向而
    認被告有違反注意義務之情，公訴意旨認被告有未注意後方
    直行之車輛，而未讓直行車先行之注意義務，尚難採認。
　㈤按汽車行駛時，駕駛人應注意車前狀況及兩車並行之間隔，
    並隨時採取必要之安全措施，不得在道路上蛇行，或以其他
    危險方式駕車，道路交通安全規則第94條第3項定有明文。
    被告駕駛車輛，固應注意兩車並行之間隔，並隨時採取必要
    之安全措施，然於事故發生前，被告之機車與告訴人機車係
    屬於同一車道上之前後車關係，被告自無可能，亦無應注意
    與後行車之兩車並行之間隔，並隨時採取必要之安全措施之
    義務，應堪認定。再者，觀以現場監視器畫面擷圖（偵卷第
    8頁上方），顯示兩車均係向右側傾斜，被告機車右傾斜壓
    到右側之告訴人機車，且告訴人機車於倒地之際，車頭位置
    略在被告車頭前方，亦即兩車發生碰撞前，告訴人機車已行
    駛至被告機車前方，佐以告訴人於原審審理中證稱：被告在
    路口已經煞車，她可能要轉彎，然後伊跟她龍頭撞龍頭等語
    （原審卷第116頁），足認被告於行經案發路口前，已有減
    速，告訴人則以較快速度騎乘機車自後方駛近被告車輛，始
    會發生原先在前之被告機車，反與在後之告訴人機車發生龍
    頭碰龍頭，且告訴人機車倒地前車頭位置略在被告車頭前方
    之情況，被告自無可能注意後方速度頗快之告訴人車輛，而
    能注意兩車並行間隔，並隨時採取必要之安全措施之可能。
    公訴意旨認被告未注意兩車並行間隔，並隨時採取必要之安
    全措施之義務，容有誤會。
  ㈥本件卷附資料僅有現場監視器翻拍畫面擷圖而無現場監視器
    錄影檔案，有桃園市政府警察局蘆竹分局108年3月29日蘆警
    分刑字第1080007424號函附之員警職務報告1份在卷可參（
    調偵卷第21至22頁），又本案經原審送桃園市政府行車事故
    鑑定委員會鑑定，因認卷附調查跡證資料不足，警繪現場圖
    無兩車撞擊後之終止位置、未註記碎片散落物、液跡、倒地
    刮痕位置及尺寸、亦無監視器或行車影像記錄器現場攝錄畫
    面、亦無兩車車損高度比對等，佐證資料不足，無法鑑定肇
    事等語，此有桃園市政府車輛行車事故鑑定委會109年6月24
    日桃交鑑字第1090003678號函1份在卷可參（原審卷第95頁
    ），故難為被告不利之認定。至被告僅有一般汽車駕駛執照
    ，無重型機車駕照，此據被告坦認不諱，被告固有無照駕駛
    之情形，惟僅屬違反行政法規定，被告就事故發生既查無行
    車違反道路交通安全規定之情狀，自不應將單純之無照駕駛
    行為作為交通事故致人死傷之刑事過失犯之過失歸責事由，
    併此敘明。
六、綜上所述，依檢察官所提出之證據，僅能證明被告騎乘機車
    與告訴人騎乘機車發生碰撞，致告訴人及兩名子女受有傷害
    ，然就被告有公訴意旨所指之駕車過失情節，尚未達於通常
    一般之人均不致有所懷疑，而得確信其為真實之程度，無從
    形成被告有罪之確信。此外，本院復查無其他積極證據足認
    被告確有過失傷害犯行，應認不能證明犯罪，自應為無罪之
    諭知，以昭審慎。原審亦同此認定，而為被告無罪之諭知，
    核無違法不當。
七、檢察官上訴意旨略以：原判決雖援引交通部函釋意見，認道
    路交通安全規則第102條第1項第7款：「轉彎車應讓直行車
    」之規定，係適用不同行車方向或不同車道之行駛情形，如
    「汽車」係於同一車道行駛，則其前後車之行車秩序，係應
    遵守同規則第94條第1項之規定，因而為有利被告之認定。
    然上開交通部之函釋，均指一般汽車而言，似不包括機車在
    內。此乃依一般汽車之體積與車道寬度，兩輛汽車不可能在
    同一車道有併行或右前左後或左前右後之關係所為之解釋，
    若同一車道上有汽車與機車或機車與機車，則應適用道路交
    通安全規則第102條第1項第7款「轉彎車應禮讓直行車先行
    」之規定，否則豈不交通事故頻頻，此乃顯而易明之事。被
    告及告訴人既均騎乘機車，且在未繪設車道線、快慢車道分
    隔線及無分向設施之車道上行駛，兩輛機車自有可能形成右
    前左後或左前右後之關係。此時，前方由被告所騎乘之機車
    倘欲右轉而向右偏行時，自應適用道路交通安全規則第102
    條第1項第7款「轉彎車應禮讓直行車先行」之規定，禮讓後
    方由告訴人所騎乘之機車。原判決未慮及此，逕行援引交通
    部函釋而為有利被告之認定，顯有違誤等語。惟查，告訴人
    就兩車撞擊前，被告是否已開始右轉一節，前後供述不一，
    已難逕認被告有未禮讓直行車先行之情。且按汽車指在道路
    上不依軌道或電力架線而以原動機行駛之車輛（包括機車）
    ，道路交通安全規則第2條第1項第1款定有明文，故前揭交
    通部針對道路交通安全規則第102條第1項第7款「轉彎車應
    讓直行車先行」之規定，在同一車道上之「前後車」不適用
    之函釋，不論於汽車或機車均應適用之，公訴人上訴意旨認
    該函釋不適用於機車，指摘原審依據交通部函釋，認定被告
    騎乘機車不應課以「轉彎車應禮讓直行車先行」注意義務，
    尚有誤會，難認有理由，應予駁回。
八、被告經本院合法傳喚，無正當理由不到庭，爰不待其陳述，
    逕以一造辯論而為判決。
據上論斷，應依刑事訴訟法第368條、第371條，判決如主文。
本案經檢察官翁健剛提起公訴，檢察官高玉奇提起上訴，檢察官
李叔芬到庭執行職務。
中　　華　　民　　國　　110 　年　　8 　　月　　12　　日
                  刑事第九庭    審判長法　官  潘翠雪
                                      法　官  陳信旗
                                      法　官  俞秀美
以上正本證明與原本無異。
不得上訴。
                                      書記官  謝崴瀚
中　　華　　民　　國　　110 　年　　8 　　月　　12　　日